【裁判字號】    95,再易,83
【裁判日期】    950929
【裁判案由】    撤銷贈與等
【裁判全文】
臺灣高等法院臺中分院民事判決  95年度再易字第83號
再審原告  乙○○
再審被告  甲○○
上列當事人間撤銷贈與等事件，再審原告對於中華民國95年7月
19日本院94年度上易字第487號確定判決不服，提起再審，本院
判決如下：
    主  文
再審之訴駁回。
再審訴訟費用由再審原告負擔。
    事    實
一、再審之訴，應於30日之不變期間內提起，前項期間，自判決
    確定時起算，判決於送達前確定者，自送達時起算，民事訴
    訟法第500條第1項、第2項前段定有明文。經查，本院前確
    定判決94年度上易字第487號民事事件，於95年7月19日判決
    後，並於95年7月28日送達再審原告，有送達證書附卷可稽
    ，則再審原告於95年8月15日向本院提起再審之訴，並未逾
    30日之不變期間，於法尚無不合，應予准許。
二、再審之訴，顯無再審理由者，得不經言詞辯論，以判決駁回
    之，民事訴訟法第502條第2項定有明文。
三、本件再審原告主張：
（一）本件在1064號土地已闢有柏油道路及附圖C、G所示，而10
      64號土地係訴外人張德南、張耳木、張振輝等人共有之土
      地，均已切結出具土地同意書，同意將C、G所示之道路供
      再審被告等施工通行，而原確定判決之受命法官履勘現場
      時，再審被告亦坦承H68258之轎車即通行C、G部分，而放
      置上開開通之農路上，且當時亦未圍有鐵門，是在本件訴
      訟後，再審原告始授意所有權人設置鐵門，此有相片可證
      ，原確定判決對此重要證物漏未審酌及此，再審原告自得
      依民事訴訟法第497條提起再審。
（二）又「適用法規顯有錯誤者，得對確定判決提出再審」民事
      訴訟法第496條第1項第1款定有明文。另「土地因與公路
      無適宜之聯絡，致不能為通常之使用者，土地所有人得通
      行周圍地以至公路，民法第787條第1項前段定有明文。其
      立法意旨在於調和土地相鄰之關係，以全其土地之利用，
      故明定周圍地所有人負有容忍通行之義務。惟如土地嗣後
      與公路已有適宜之聯絡，而能為通常之使用者，周圍地所
      有人自無須繼續容忍其通行，土地所有人不得再主張通行
      周圍地」，最高法院85年台上字第1781號著有判例。查再
      審被告將原來可通行之至C、G農路之1091地號土地贈與其
      三子，致其無法由此通行至聯外道路，然後對再審原告所
      有之1087號土地主張通行權，顯與上開判例及通行權規定
      之構成要件不符，原確定判決置上開判例及法律規定不顧
      ，自屬判決違背法令，故再審原告即得執此而提出再審之
      訴。
（三）坐落前開地段第1091地號係重測前26-1地號，而該26-1地
      號在93年由南投縣政府發包開闢為道路，業經再審被告於
      南投地院審理時自承在案（見南投地院94年度訴字第46號
      卷第59頁），1091地號與1088、1092地號之土地均相鄰，
      且土地原均屬同一人所有，是1091地號既有開闢之農路可
      供通行，則1088、1091、1092地號之土地亦非袋地，更不
      必通行再審原告所有1087地號上如附圖M、N部分，其理甚
      明，是原確定判決對此重要證物漏未審酌及此，再審原告
      自得依此理由提起再審。
（四）土地所有人任意破壞原有橋樑、拋棄原有之通行權，致土
      地無適當通路者，無主張通行權之餘地，否則有違誠信原
      則。
（五）附圖C、G部分既係由再審被告與張德南、張耳木、張振輝
      等人同意開闢，並供渠等通行，是渠等既有通行之權利，
      與公用地役應屬無涉，原確定判決竟謂C、G不成立公用地
      役關係，是有通行再審原告土地之必要云云，亦屬適用法
      律有誤論。
（六）又袋地通行權之構成要件係以土地因與公路無適宜之聯絡
      ，致不能為通常之使用者，民法第787條第1項前段定有明
      文。本件再審被告之土地因有C、G可供通行並非袋地，其
      執意通行再審原告1087地號之土地，顯有以損害再審原告
      之主要目的甚明，是原確定判決竟為有利再審被告之認定
      ，即有違背法令之情事等語。
四、按民事訴訟法第497條所謂如就足影響於判決之重要證物漏
    未斟酌，係指證據已在前訴訟程序事實審之言詞辯論終結前
    提出者，而法院漏未斟酌，且該證據足以影響判決結果而言
    。經查：
（一）再審原告主張原確定判決法院未審酌訴訟前未設置鐵門，
      及H68258之轎車即通行C、G部分之農路而放置該農路照片
      數張，惟原確定判決法院業於訊問證人陳明章時得知該鐵
      門僅設置一年多左右及再審被告會通過C、G部分之農路，
      此由「（法官問：往西北通向新民巷C、D、G是否暢通？
      ）有路，現在會通。」「（法官問：圍著鐵門，怎麼能通
      行？）我瞭解的是，他們人有在，鐵門就開著，人不在鐵
      門就關著，是私有地。」「（問：C、D、G道路有無舖設
      柏油？）有的。」「（問：舖設多久？）大約在八年前。
      是我向公所爭取經費所舖設。」「（問：甲○○是否有走
      C、D、G這條路？）有時候也是會出入這條路。」「（問
      ：鐵門設多久了？）這一年多左右設的。」（見原確定判
      決第6頁）觀之甚明，該證據既經原確定判決法院審酌，
      再審被告自不得據此為再審理由。況縱認該等證據未經原
      確定判決法院審酌，該證據仍不足以影響判決結果，蓋該
      等證據不改C、G部分之農路係屬私人土地，所有權人得隨
      時收回C、G部分自用，本件1088地號之土地仍屬袋地而與
      公路無適宜聯絡之事實。
（二）關於再審被告已經南投縣名間鄉公所發函同意在上開1091
      、1092地號土地上施設農路，再審被告自得由如附圖所示
      編號R或U部分施設農路連接如附圖所示編號B、C、G部分
      。顯見南投縣名間鄉公所所開闢之道路僅為農用道路，並
      非對外聯絡之公路，此由再審被告於原確定判決法院自承
      「（審判長問）你們可以從這條路通行？（再審被告訴訟
      代理人答）這塊農地現在都要用走路才能通行，我們房子
      現在沒有路可以通行，我們是建地，以前是興建房子之用
      ，這可證明有聯外道路」（見本院94年度上易字第487號
      卷第93頁）觀之甚明。該農路既須連接附圖所示編號B、C
      、G部分始得聯絡對外之公路，而原確定判決業已論述C、
      G不具道路成立公用地役關係之理由，是以，該證據不足
      以影響判決結果，再審被告自不得據此為再審理由。
五、再按所謂適用法規顯有錯誤者，不包括漏未斟酌證據及認定
    事實錯誤之情形在內（最高法院63年台上字第880號判例參
    照）。故民事訴訟法第496條第1項第1款所謂適用法規顯有
    錯誤，係指確定判決所適用之法規，顯然不合於法律規定，
    或與司法院現尚有效及大法官會議之解釋，或最高法院現尚
    有效之判例顯然違反者而言（最高法院60年台再字第170號
    判例參照）。至認定事實錯誤、取捨證據失當或判決不備理
    由，則不在該條款適用之列。經查，再審原告主張再審被告
    原有可通行至聯外道路之農路C、G，應不可主張對再審原告
    之1087地號土地有通行權；本件C、G與成立公用地役關係無
    關；再審被告有違誠信原則；再審被告有損害再審原告之目
    的云云，然原確定判決認定1064地號上之C、G部分土地為私
    人土地，非供人永久通行，並無公用地役關係，1087地號係
    由1088地號分割而來，故1088地號有分割而生之通行權，不
    違誠信原則等情，乃原確定判決取捨證據後認定事實之範圍
    ，且本件情形與最高法院85年台上字第1781號判例亦有未合
    ，是以本件再審即不符合民事訴訟法第496條第1項第1款之
    「適用法規顯有錯誤」之情形，依上開說明，即不能認為有
    理由。
六、綜上所述，再審原告主張原確定判決有民事訴訟法第496條
    第1項第1款、第497條之再審理由，並不可取，其據以提起
    本件再審之訴，顯無理由，爰不經言詞辯論，逕予駁回。
七、據上論結，本件再審之訴為顯無理由，依民事訴訟法第502
    條第2項、第78條，判決如主文。
中    華    民    國    95    年    9     月    29    日
                      民事第二庭審判長法  官  童有德
                                      法  官  謝說容
                                      法  官  蔡秉宸
以上正本係照原本作成。
不得上訴。
                                      書記官  吳宗玲
中    華    民    國    95    年    10    月    3     日
                                                      Ｈ


司法院資訊處製作；財團法人民間司法改革基金會備份。
